【裁判字號】    98,上訴,4621
【裁判日期】    990212
【裁判案由】    誣告
【裁判全文】
臺灣高等法院刑事判決                98年度上訴字第4621號
上  訴  人  臺灣桃園地方法院檢察署檢察官
被      告  乙○○
上列上訴人因被告誣告案件，不服臺灣桃園地方法院98年度訴字
第701號，中華民國98年9月28日第一審判決（聲請簡易判決處刑
案號：臺灣桃園地方法院檢察署97年度偵字第14865號），提起
上訴，本院判決如下：
    主  文
上訴駁回。
    理  由
一、公訴意旨略以：被告乙○○於民國96年11月8 日，因涉嫌重
    利罪嫌，在台北縣新莊市「輔仁大學」前，遭位於桃園縣桃
    園市○○○路○ 段153 號「桃園縣政府警察局桃園分局同安
    派出所」警員甲○○逮捕，並於翌（9 ）日在「同安派出所
    」製作筆錄後，於同日晚間9 時10時49分移送本署。詎乙○
    ○竟意圖使甲○○受刑事處分，明知自己身上之傷勢係逮捕
    過程所造成，並非遭警員毆打、不正取供而來，竟於內勤檢
    察官訊問時，對檢察官謊稱「在同安派出所遭警方毆打」，
    後又接續於同月（應為12月之誤）12日在「桃園縣政府警察
    局桃園分局」第二組辦公室內，對值班警員捏稱：「96年11
    月8 日被逮捕時，因不願簽署相關文件，甲○○乃教唆3 名
    姓名年籍不詳之警員將之帶往2 樓毆打取供，該3 名員警乃
    共同在2 樓以手肘毆打其胸部，並用腳踹被告之背部，復拉
    扯被告之手銬，於地上拖行被告而施以暴力，致被告受有兩
    側手腕挫傷瘀青、左肩殘傷及左踝拖傷瘀青等傷害」，並提
    出診斷證明書，致甲○○被因傷害罪嫌移送本署偵辦，因認
    被告涉犯刑法第169 條第1 項之誣告罪嫌等語。
二、按傳聞法則之重要理論依據，在於傳聞證據未經當事人之反
    對詰問予以核實，乃予排斥，惟若當事人已放棄對原供述人
    之反對詰問權，於法院審判時表明同意該等傳聞證據可作為
    證據，基於證據資料愈豐富，愈有助於真實發現之理念，並
    貫徹刑事訴訟法修法加重當事人進行主義之精神，確認當事
    人對於證據能力有處分權之制度，傳聞證據經當事人同意做
    為證據，法院認為適當者，亦得為證據。另當事人於調查證
    據時，對於傳聞證據表示「無意見」，而未於言詞辯論終結
    前聲明異議，應視為已有將該等傳聞證據採為證據之同意，
    此刑事訴訟法第159條之5定有明文。本案被告於本院審理程
    序中已表示對卷內人證、書證、物證之證據能力均無意見，
    且迄本院言詞辯論終結前，被告亦未爭執本案證據之證據能
    力，依刑事訴訟法第159條之5第2項之規定，應視為被告已
    同意本案相關之傳聞證據均可做為證據，本院斟酌本案卷內
    之證據並非非法取得，亦無證明力明顯過低之情形，且經本
    院於審判期日依法進行證據之調查、辯論，被告於訴訟上之
    程序權，已受保障，前揭各該證據，均得採為證據。
三、按犯罪事實應依證據認定之，無證據不得認定犯罪事實，又
    不能證明被告犯罪者，應諭知無罪之判決，刑事訴訟法第15
    4條第2項、第301第1項分別定有明文。又按刑法上誣告罪之
    成立，以意圖他人受刑事或懲戒處分，而虛構事實向該管公
    務員申告為要件，是誣告罪之成立，首須意圖他人受刑事或
    懲戒處分，次須向該管公務員誣告。所稱誣告，即虛構事實
    進而申告他人犯罪而言，所謂虛構事實，係指明知無此事實
    而故意捏造者而言，如若出於誤信、誤解、誤認或懷疑有此
    事實，或對於其事實誇大其詞，或資為其訟爭上之攻擊或防
    禦方法，或其目的在求判明是非曲直者，固均不得謂屬於誣
    告，即其所申告之事實，並非完全出於憑空捏造或尚非全然
    無因，只以所訴事實，不能積極證明為虛偽或因證據不充分
    ，致被誣人不受追訴處罰者，仍不得謂成立誣告罪。職故，
    申告人不因其所告案件經判決無罪，即當然成立誣告罪（最
    高法院55年臺上第888號判例、47年臺上字第160號判例、44
    年臺上字第892號判例、43年臺上字第251號、40年臺上字第
    88號判例、95年度臺上字第527號判決參照）。訊據被告乙
    ○○堅詞否認誣告犯行，辯稱其於內勤檢察官訊問時、具狀
    陳述及嗣於96年12月12日應警詢問時所指稱遭警毆打成傷之
    事，胥屬實情，並無捏情杜詞誣告警員等語。
四、經查，被告於96年12月5 日晚間9 時59分傳真給權責機關請
    求查辦之「陳述狀」係載稱：「2 、到了派出所後所長指示
    把我扣上腳鍊和手銬，承辦員警拿了一堆文件要我簽名，當
    時我一陣錯愕，詢問員警我犯了什麼罪為何要簽字認罪，二
    則我也不懂法條可否打電話找我家屬來或是懂得法條的朋友
    來看清楚內容，承辦員警說你看不懂文件嗎？哪我叫人帶你
    上去二樓解釋給你聽，結果三位員警帶我上了二樓，兩位員
    警抓著我的左手和右手，另外有一名員警用他的右手手臂使
    勁鎚我胸膛數下。3 、後來我不支倒地，他還用腳踹我背部
    及我的腳，並且大聲的怒罵說叫你簽名就簽名，你廢話問哪
    麼多幹嘛，是不是欠打，如果你欠打的話，我可以把你打到
    驗不出傷來，不想要有內傷就乖乖的簽名，不要問那麼多，
    簽完名後我自然會讓你打電話叫家屬來，後來還用手銬跟腳
    鍊把我鎖到最緊讓我的手腕關節痛苦不堪，我跟員警說可否
    把手銬和腳鍊不要鎖的那麼緊，我的手腕關節很痛，員警回
    答我說你只要簽名認罪，我就不再打你，手銬也可以放鬆一
    點也不會讓你哪麼痛，你要打電話找家屬來也可，但前提是
    你要先認罪簽名」等情（見他字卷第5 頁），於同年月12日
    之警詢時則指陳：「（逮捕我的）該3 位員警約8 日22時左
    右將我帶回派出所時，就將我帶至一樓辦公室要我簽一些文
    件，但因為我認為我並沒有犯法且對於該文件我也不懂，所
    以我要打電話給家屬，但員警卻不讓我打電話，一直說先簽
    完文件後再說，然後就有一位員警就說你不懂，我帶你上2
    樓解釋你聽你就會懂，於是就把我帶至2 樓，一到2 樓就有
    一位員警大聲斥責說叫你簽你就簽，問那麼多作什麼？並用
    右手臂肘搥我胸膛數下，當時我受不了不支倒地時，該員警
    又用腳踹我的背部及小腿後面數下，打完之後就將我由地上
    拉起，讓我坐上椅子，大聲斥責要我趕快簽署相關文件‧‧
    ‧我簽完相關文件後偵辦員警就幫我打電話給我哥等語（見
    他字卷第8頁、第9頁），於原審訊問時亦陳明：「事發當天
    ，我一個人被帶到警察局二樓的辦公室，在樓梯間我是在前
    面、有二個警員在後面推我上去，當時在樓梯間我就被打一
    拳，帶到二樓辦公室時，那邊有一張木質沙發，旁邊有放茶
    几，警員請我坐下去，叫我簽一些文件，我說這些文件是什
    麼東西我看不懂，要請我的家人比較有法學素養的人來看，
    我說完之後，另一位警員就過來，抓著我手銬中間的鐵鍊上
    下晃動，叫我簽，我堅持不簽，這位警員就打我胸膛，我就
    往地上倒，他就用腳踹我‧‧‧一回派出所，警察就要我簽
    一些文件，我說我要找懂法律的人過來我才要簽，這時他們
    就把我帶到二樓，當時警察要我簽文件時，我應該是站在一
    樓人犯戒護區」等語（見原審桃簡字卷98年4月27日訊問筆
    錄第2頁、98年6月8日訊問筆錄第12頁），其指稱被帶回「
    同安派出所」後，在一樓時警方隨著其簽署一些文件，因不
    解內容及意義，遂要求通知諳熟法律之親友前來後方欲簽字
    ，不意卻因此被警員帶至二樓辦公室，在樓梯間時已遭警員
    捶胸，到二樓時又因不願簽寫文件之事先後遭警員利用已銬
    在手上之手銬、捶胸、踹背及小腿後面等方式為不當對待等
    主要情節，前後一致，互核無異，又被告因涉嫌重利案件，
    於96年11月9日經內勤檢察官訊問時已陳明：「我被警察抓
    過去的時候，他們、一進去他就、把我、叫我簽寫文件，那
    我拿起來看，然後他就叫我去二樓，那、我就、有那個、暴
    力相向‧‧‧（誰對你暴力相向？）那個、同安派出所的警
    、警‧‧‧我身上最明顯的傷就是，就是兩個手、手腕‧‧
    ‧他們、就是手銬銬得很緊，然後一直拉一直拉」等語，嗣
    同年12月5日檢察官訊問時猶再次述明：「像他那個警察、
    就是帶過去然後叫我簽那個筆錄，我跟他講說這個我看不懂
    ，我打電話叫我家人來看懂的，他說你不懂我帶你去二樓看
    ，結果帶去二樓就給我刑打、刑求」等語，有原審勘驗偵訊
    過程錄影光碟之勘驗筆錄在卷可按（見原審98年度訴字第
    701 號卷第20、21頁），換言之，被告不僅掌握機會迅即向
    檢察官提出曾遭警毆打之事，未嘗稍有遲疑、延宕，受毆之
    緣由及方式且係兼括「利用手銬」等節，復與其各次所指未
    見出入，抑有進者，被告亦曾向警詢時之選任辯護人林宗竭
    及林仕訪2位律師表明於前日即96年11月8日晚上曾在2樓辦
    公室遭警方毆打之情，此並據證人林宗竭、林仕訪於偵查中
    結證甚明（見他字卷第142頁、第143頁、第147頁），此外
    ，被告係受有兩側手腕挫傷瘀青、左肩淺傷、左踝挫傷瘀傷
    ，部位係分佈在手腕、左側背肩部位淺傷0. 5X0.5公分、左
    手肘下方淺傷5X4公分、左腿後側膝彎部位瘀青、左踝瘀青3
    公分，有台北縣立醫院驗傷診斷證明書（見他字卷第6頁）
    、該院98年8月25日函文暨函附之驗傷存證照片（見原審98
    年度訴字第701號卷第70、71頁）存卷足佐，除胸部之外，
    餘受傷部位及傷勢與自陳遭毆過程所應呈之傷情，尤有相符
    之處，因之，綜據上陳各情以觀，是難逕斥被告之辯解純屬
    子虛，復佐以：
（一）證人即被告涉嫌等案件之被害人蔡佳良於原審調查時結證
      稱：（逮捕被告的全程你是否都有看到？）有，我都在旁
      邊‧‧‧（在）車門旁邊（被告有抗拒，員警把他押進車
      內）‧‧‧（還沒到車門旁，被告都一路配合？）還算配
      合，因為員警問他說你的車放在哪裡，被告並帶員警去看
      ，但是找不到被告的車，員警就要被告（上）警察的車，
      但是到警察車旁時，被告就抗拒不上車，並看全部員警的
      識別證之後才願意上車‧‧‧（被告還沒上車之前，員警
      有無為被告上銬？）沒有‧‧‧（被告在上車前，在車邊
      ，被告有抗拒，員警沒有幫他上銬？）也沒有，是直接把
      他拉上去，好像是抓他的手進去，但是我沒有很注意看‧
      ‧‧（上車時，你坐前座還是後座？）我坐前座，我比被
      告晚上車‧‧‧（你是看被告上車你才上車？）對‧‧‧
      我記得在上車前沒有上銬‧‧‧（上車後有無上銬？）我
      坐前面我不知道‧‧‧（有無印象被告被帶上車後有無掙
      扎抗拒？）沒有抗拒，但是只要求打電話‧‧‧（到派出
      所一直到被告被帶到二樓時為止，就你所看到的部分，被
      告有無繼續跟員警掙扎抗拒？）沒有等語（見原審桃簡字
      卷98年6月8日訊問筆錄第3頁、第4頁、第5頁、第12頁）
      ，其述明迄被帶上警方之座車時為止，被告並未上銬，在
      車上至帶返派出所途中被告且無掙扎、抗拒之動作等情，
      核與證人即參與查辦被告涉嫌重利等案件之警員游萬鎮於
      原審審理時結證稱：被告已經被甲○○及謝昌融帶到車旁
      ，但這時還沒上銬，因為我們要跟他上銬，他拒捕，這時
      我就下車出示警員身分‧‧‧（你們是在何時上被告手銬
      ？）是被告已經上車，車子在行進間，把被告上手銬‧‧
      ‧在車上我們要對他上銬時，他一樣拒絕‧‧‧（上銬之
      後，帶回派出所期間，他還有無對你們抗拒？）沒有，只
      是在講案情時，手會動等語（見原審98年度訴字第701號
      卷第39頁反面、43頁正反面），即意指上車且車開動後於
      行進間方對被告上銬，迄甫上車時並未上銬，上銬後至帶
      返派出所期間，被告亦無抗拒動作等各情，幾無差異。查
      證人蔡佳良既為被告涉嫌重利等案件之被害人，復係主動
      報警查捕被告，自與被告處於利益相衡突、對立之地位，
      況員警又係因其報案之故為之追緝被告，使之可免續受重
      利之盤剝，謂係對其有恩猶不為過，是以其要無恩將仇報
      ，僅為圖利與之生有嫌隙之被告，竟構編虛詞以為之飾隱
      卻使施恩之員警身陷不利境地之虞。至證人游萬鎮不僅為
      參與追緝被告之員警，更經被告於原審審理時當庭指認即
      係對之為所述各項不當行徑之員警（見原審98年度訴字第
      701號卷第46頁），據此，則被告致傷之成因、緣由及過
      程，與之顯然利害休戚攸關，因之，倘被告手腕之挫傷係
      逮捕過程中因早已上銬，嗣被告復掙扎、抗拒所造成，對
      此有利之實情，其殊無視而未見或匿飾不談，反另杜撰上
      開虛詞以對之理。稽此已堪認證人蔡佳良、游萬鎮之此部
      分證述當屬公允無偏私之詞，執此並與被告於96年12月12
      日警詢時供稱：（當時該3位員警在場有無對你上手銬？
      ）在要將我拉上車時，就將我上手銬（見他字卷第8頁）
      及於97年4月21日偵查中承明：我上警車時有上手銬（見
      他字卷第135頁）各等語尤屬相符，準此，要見渠等此部
      分所述為真，值信無疑。至證人即被告涉嫌重利等案件之
      主辦員警甲○○、協辦員警謝昌融於原審審理時固均結證
      稱逮捕被告後，經被告帶領到一條巷子找尋被告使用之交
      通工具，抵達時未見且因被告緊抱電話筒不願隨同警員離
      去，此時渠等即對之施予強制力且上銬後帶往距該處約一
      、二百公尺之員警座車云云，第查，甲○○、謝昌融皆為
      查辦被告涉嫌重利等案件之員警，因之，倘於處理過程中
      被告有致傷之情形，渠2人均難脫干係，是以不論為免捲
      入事端抑或基於同事情誼，就被告受傷之成因自當儘擇有
      利之故以釋之，未必吐實，職是，渠2人之此部分證述果
      否真實而無匿飾之處，要非無疑，已未能遽信，況因手銬
      摩擦致手腕挫傷瘀青既為被告所受最明顯之傷勢，員警且
      執此係上銬後被告仍抗拒、掙扎所致，是以上銬之相關情
      節，自為員警有否可歸責事由之重點所在，抑且，洪、謝
      2 員更曾因被告受傷之事接受權責單位之調查，從而就此
      定當記憶猶新，未能擅忘，第查，有關上銬時被告之姿勢
      ，甲○○稱：是站著時（見原審98年度訴字第701號卷第
      54 頁），然謝昌融卻謂：我們把他押在地上，對他上銬
      （見同上筆錄第47頁反面），出入甚鉅，其次，甲○○、
      謝昌融於警詢時胥稱當時係謝昌融將被告上銬云云（見他
      字卷第41頁、第48頁），倘有斯情，既為謝昌融親歷之事
      ，抑且，其對將被告上銬之時、地及緣由復印象深刻，則
      就係本身將之上銬乙事，當亦歷久彌新，核無或忘之理，
      惟其於原審審理時竟稱：到底何人對他上銬我忘記了等語
      （見原審98年度訴字第701號卷第47頁），與常情相屬悖
      謬，尤顯詭異，更甚者，甲○○於原審審理時猶結證稱：
      （被告上手銬一直走到車上過程中，都沒有抗拒？）抗拒
      是沒有，就是不太願意走‧‧‧（被告不太願意走，你們
      是如何處置？）拉手銬中間的鏈條讓他走‧‧‧（你確定
      是拉著手銬鏈條走？）是‧‧‧（當你拉著手銬鏈條走時
      ，被告是正著走還是倒著走？）正著走‧‧‧（你說你記
      得是你拉的，又說被告是正著走，如果手銬是在後面要如
      何走？）所以我說我忘了是銬前面還是後面‧‧‧如果是
      銬後面的話應該是拉著手銬往前推等語（見原審98年度訴
      字第701號卷第54頁正反面），其陳明倘手銬係銬在背後
      ，被告並係正面而非倒走，在此情況下，應係推著被告前
      行，準此，茲其既不假思索，信口說出「拉手銬中間的鏈
      條讓他走」並堅稱係「拉」著手銬鏈條走而毫無推動被告
      之情，則其言下之意，顯謂係「正面上銬」之旨方能如是
      拉動被告，此殊與謝昌融於原審審理時結證稱：當時手銬
      是雙手銬在背後云云（見原審98年度訴字第701號卷第47
      頁反面），大相逕庭，是若確有斯情斯舉，諸此各狀無由
      滋生，稽此要見甲○○、謝昌融之此部分證述為虛，非可
      採信。又被告於原審審理時固一度供稱：（是上車前就被
      上手銬？）沒錯云云（見原審98年度訴字第701號卷第77
      頁反面），然上銬時、地，卻獨樹一幟、自創一說謂：從
      餐廳走出來時，就把我上銬‧‧‧是我從餐廳出來就有被
      上銬云云（見同上卷第筆錄第78頁、第81頁），此與其餘
      各人之證詞均有未合，並與其於距事發日較近，印象自較
      清晰之警詢及偵查中所供扞挌，諒係因時隔久遠，記憶淡
      忘遂誤記所致，此再徵之被告於原審審理時終稱：（你是
      在何時被上銬，時間是否可以確定？）我其實不太確定，
      有點模糊，但是我能夠確定我在車上我手就有被上銬等語
      即明（見原審98年度訴字第701號卷第81頁反面），其此
      部分所承亦無足採。據上，於臨上警員座車之前，被告雖
      有抵抗、掙扎之舉，然至此並未上銬，嗣上車且開動後，
      員警固將被告上銬，惟自此以迄抵達「同安派出所」再經
      帶離一樓辦公室擬前去二樓時止，被告均無掙扎、抵抗之
      動作，已如前述，縱令證人即在「同安派出所」二樓看守
      被告之警員涂育擇於原審審理時結證稱：（上二樓的過程
      中，被告有無不配合的情形？）有稍微掙扎等語屬實（見
      原審98年度訴字第701號卷第60頁），既僅「稍微」，自
      屬時瞬而力道、程度悉輕，手腕要無因此與手銬產生激烈
      摩擦以致成傷之虞，由是，則被告雙手手腕之傷勢絕非於
      上銬後復因極力抗拒時所造成之情，極為鮮明，準此，既
      非抗拒逮捕所致，從而其雙手手腕受傷之成因除係經人刻
      意緊鎖手銬並扯扭、晃動手銬鏈條，因此激烈摩擦所生乙
      由之外，要已尋無他故。佐此已見被告之此部分辯解非虛
      。
（二）證人甲○○於原審審理時猶結證稱：一回去在派出所辦公
      室停留一下子，他（指被告）說要通知他哥哥過來，人就
      由游萬鎮及謝昌融把他帶到二樓，我都在一樓跟同仁一起
      作被害人筆錄‧‧‧（權利告知書、逮捕通知書這些文件
      是帶回派出所才給他簽？）理論上是要在現場寫，但是一
      般都是帶來派出所時才寫，請被告簽‧‧‧（所以帶回派
      出所之後，第一個動作事先請被告簽這些文件？）是‧‧
      ‧（之後）會先作被害人筆錄‧‧‧（在被告還沒帶上二
      樓之前，游萬鎮、謝昌融二人或其中之一有無跟你提到要
      拿權利告知書等給被告簽，但是被告說要等家人到場之後
      才簽？）有‧‧‧我忘記是何人講，但是他們說被告要聯
      絡家人來才要簽‧‧‧（之後，游萬鎮、謝昌融才將被告
      帶上二樓？）是‧‧‧（你當時知道他們的用意？）不知
      道，我剛才有說因為要做被害人筆錄，這樣也好‧‧‧（
      就是說你也不知道游、謝二人把被告帶上二樓之真正用意
      ，但是這種作為剛好符合你的想法？）是‧‧‧（在樓下
      他們有對被告斥喝？）有，因為被告說沒有，且不簽文件
      ‧‧‧（在樓下是何人對被告斥喝？）我看到應該是謝昌
      融，游萬鎮有沒有我不知道等語（見原審98年度訴字第
      701號卷第55頁反面、58頁反面、59頁正反面），雖不知
      帶往二樓辦公室之真正用意為何，惟其陳明係在一樓辦公
      室時，因被告拒絕署權利告知書、逮捕通知書等相關文件
      並要求先通知家人到場後始願簽寫，為此，被告且遭員警
      怒斥，其後，游萬鎮、謝昌融隨將被告帶往二樓辦公室等
      情，與被告之此部分辯解完全吻合。至證人游萬鎮、謝昌
      融於原審審理時固均稱係因欲在一樓辦公室先行製作被害
      人蔡佳良之筆錄，為免被告在場致影響蔡佳良之心理，遂
      將被告帶至二樓辦公室休息云云，若果真欲遂此目的，依
      正常程序，自須待蔡佳良筆錄完成後始能再將被告帶回一
      樓辦公室，此情並據證人謝昌融、甲○○一致陳明在卷（
      見原審98年度訴字第701號卷第51頁反面、58頁反面），
      惟其不然，被害人蔡佳良之筆錄製作方進行至半，被告即
      被帶返一樓人犯戒護區，此際，員警並未考慮蔡佳良之心
      理因素而特意將之帶至離被告較遠之處，仍在原位續作筆
      錄，亦未將彼2人隔開，因此，蔡佳良衹得自覓柱子擋住
      身影等情，業據證人蔡佳良於原審調查時結證甚明（見原
      審桃簡字第2404號卷第47頁至第49頁），是倘係慮及蔡佳
      良之心理，何生斯狀？抑且，游萬鎮稱：我們應被害人的
      要求，由謝昌融帶著被告到二樓辦公室‧‧‧（你確定是
      被害人要求你們將被告及被害人隔離？）是的‧‧‧被害
      人就把我叫到旁邊去，跟我說被告這樣看著他，他覺得有
      壓力好像不好，我就說等一下要做指認手續時，可以隔離
      ，被害人說好云云（見原審98年度訴字第701號卷第40頁
      正反面），不僅此與證人蔡佳良於原審調查時結證稱：（
      員警也沒有考慮到你的心理，在作筆錄時刻意把你即被告
      隔開，把你們分置在一樓、二樓？）沒有，我那時很害怕
      ‧‧‧（你有無把你害怕的情緒向幫你製作筆錄的員警講
      ？）沒有，而且我也不知道可以隔開‧‧‧（員警）他們
      是否因為害怕我的心理所以把被告帶到二樓我不知道等語
      相左（見原審桃簡字卷第48頁反面），另游員所稱：（後
      來）甲○○有過去跟被害人說話，之後，甲○○才對我說
      能不能把他們二人隔離，我才請謝昌融跟我一起把被告帶
      到二樓云云（見原審98年度訴字第701號卷第40頁反面）
      ，復與甲○○於原審審理時結證稱：（被害人有無跟你反
      應被告在一樓他會不舒服？）沒有‧‧‧（你是否有指示
      游萬鎮和謝昌融把被告帶到二樓？）我沒有指示‧‧‧（
      是他們自己帶上去，也沒有跟你講？）是的‧‧‧（到底
      有無叫游萬鎮把被告帶上二樓？）沒有等語猶有未合（見
      原審98年度訴字第701號卷第56頁正反面），稽此各端，
      在在具徵所謂因顧慮蔡佳良製作警詢筆錄時之心理，方將
      被告帶至二樓辦公室此說純屬子虛，不值一採，是則特為
      此舉當必另有所圖並係肇因於如被告、甲○○一致所陳之
      情即被告不願簽寫權利告知書等文件此故。又查，證人游
      萬鎮於原審審理時並結證稱：（人犯戒護區在一樓或是二
      樓？）一樓‧‧‧（戒護人犯是在一樓比較方便還是二樓
      ？）一樓‧‧‧（二樓有無壹個橫桿可將人犯銬在上面？
      ）沒有‧‧‧（在一樓的話，從辦公室的外面可否看到裡
      面？）可以，還要受理民眾報案‧‧‧（會有民眾來來往
      往？）對等語（見原審98年度訴字第701號卷第44頁反面
      、45頁），準此，人犯戒護區既在一樓辦公室，二樓並無
      可資拘束、戒護人犯之適宜設備，在一樓戒護人犯且較為
      稱便，因之，即使被告不從，惟若僅欲完成要求被告簽寫
      權利告知書等文件之使命，則在一樓人犯戒護區續對被告
      加以開導、勸說或詳析利弊得失即可，一來可全人犯戒護
      之利，另因係在民眾往來之公開場所，尤具公示作用，過
      程透明復可昭公信，然竟反其道而行，詎特意將被告帶至
      人犯戒護不便之二樓辦公室再對之「曉以大義」，毋寧怪
      哉？猶有進者，在一樓因不願簽署文件，被告已遭員警怒
      斥，業見前述，可見員警對被告不配合之態度，已然心生
      不滿並勃然怒起，又嗣到二樓後，復自二樓傳來爭吵聲，
      聲音之大即連在一樓製作筆錄之蔡佳良亦可清楚聽聞之情
      ，則據證人蔡佳良於原審調查時述明（見原審桃簡字卷第
      47頁反面、48頁），證人謝昌融於原審審理時且結證稱：
      （在二樓時，被害人蔡佳良說警察跟被告在二樓有發生爭
      吵，聲音很大聲，他在一樓做筆錄都有聽得到？）因為在
      二樓要他（指被告）簽一些文件，他不願意配合，所以對
      他大聲斥喝‧‧‧（是因為被告不配合，你們不爽，就對
      他大聲斥喝？）不是不爽，就是希望他配合‧‧‧（希望
      配合用說的為何要斥喝？）就講話比較大聲，看他會不會
      配合等語（見原審98年度訴字第701號卷第52頁），顯見
      在二樓時員警並非採耐心開導勸說之方式，而係以痛斥怒
      責等威逼之法擬迫使被告就範。佐此尤徵被告辯稱在二樓
      辦公室時，因仍不願簽署文件，除遭員警痛斥外，更受員
      警踹、打等情，實非空言誣指之事。
（三）「同安派出所」二樓辦公室係裝有監視器乙情，除據證人
      游萬鎮於原審審理時述明外（見原審98年度訴字第701號
      卷第43頁），並有裝設情形照片2幀在卷可按（見他字卷
      第59頁），又被告提出受員警毆打申訴後，警方曾委請裝
      設廠商「勝盛科技有限公司」支援調閱事發時段即96年11
      月8日晚間8時起至翌（9）日上午9時止之監視畫面，經該
      公司於96年12月20日派員處理結果，因「查無此時段畫面
      ，無法調閱」，有「勝盛科技有限公司」叫修單影本1份
      存卷足憑。惟證人即經「勝盛科技有限公司」指派負責本
      次支援調閱畫面之藍志明於原審調查時結證稱：我印象中
      ，我發現找不到，硬碟裡面還在，但是找不到請求時段的
      資料，我去時，我印象是把硬碟帶回公司，用別台電腦去
      搜尋看有無該時段的畫面，結果看的結果還是沒有畫面‧
      ‧‧（你要從電腦去搜尋調閱的畫面是否要把硬碟打開，
      根據檔名再去確認某個檔名是你要搜尋的畫面？）是的‧
      ‧‧（檔名是電腦自動設定的檔名？）電腦有的是以時間
      為檔名，電腦直接這樣設，幾年、幾月、幾日也會有時間
      ，只是每台電腦設定的時間不一樣，有的是二十分鐘一段
      ，三十分鐘一段‧‧‧（你稱調不到畫面，是維修請求調
      閱時段的畫面不見還是全部的畫面都沒有？）我記得是某
      些特定的時段，而不是全部沒有‧‧‧（也就是叫修單請
      求調閱的畫面請求的時段通通沒有？）是的‧‧‧（請求
      時段以外的資料還有存在？）我印象中是有‧‧‧（你還
      記不記得你在搜尋請求調閱的畫面時，是把整個硬碟打開
      ，裡面很多檔案，依照錄影的時間順序依序搜尋，結果到
      達你要調閱的時段時，該檔剛好沒有？）沒錯，就是這樣
      ‧‧‧‧（就你經驗，為何在壹個硬碟會存這麼多監視畫
      面的資料時，中間會有某些檔不見？）有可能是人為刪除
      ，另外就是故意關機，或停電沒有電源，再來就是主機剛
      好在維修‧‧‧（這個檔如果刪掉，當你在打開硬碟時，
      看得出刪除的痕跡？）看不見，只會發現存檔的時間是跳
      耀的，某個時段不見等語（見原審桃簡字卷第56頁、57頁
      反面、58頁、59頁），換言之，該派出所監視器攝錄畫面
      存檔資料係跳躍式遺失，即僅欲調閱之畫面檔案恰好不翼
      而飛，至餘皆安然無恙，再其成因則「或係人為刪除，或
      故意關機，或停電、主機維修」等各情，茲查，96年11月
      8 日晚間迄翌（9）日上午，「同安派出所」既能正常運
      作，尚可先後為蔡佳良、被告製作筆錄，可見並無停電之
      事，再者，經原審向「勝盛科技有限公司」調取96年10月
      中旬至同年11月底期間「同安派出所」監視系統主機故障
      叫修紀錄，據函復之旨係稱僅有前揭96年12月20日之該次
      ，有該公司98年7月3日函文1份附卷為證，亦徵本案事發
      時段，主機並非處於維修狀態，況證人藍志明於原審調查
      時並結證稱：我有跟他們（指同安派出所）說硬碟裡面的
      狀況，有些資料有，但是他們要找的資料不在‧‧‧（當
      你發現硬碟裡面僅部分資料喪失的情形，跟同安所講過，
      他們也沒有請你查明原因並幫他們修復？）沒有等語（見
      原審桃簡字卷第58頁反面、59頁），是以倘係主機故障致
      生畫面檔案跳躍式遺失之結果，則設置監視器隨時掌握派
      出所內所現各項情況並適時錄影存證俾免日後滋惹爭議之
      功能盡失，茲事體大，該所主其事者必會立即要求該公司
      查因修復，殊無任令故障續存而不予聞問之理，由是亦見
      檔案遺失非因主機故障所致，準此，則所餘者當僅「人為
      刪除或故意關機」二端，然不論何者，均凸顯該派出所係
      極不樂見監視器硬碟內存有本案事發時段畫面檔案之心態
      ，因之，若非斯時在二樓辦公室所生之事，係不能曝光，
      難以公示見眾，何出如此下下之策？惟此恰為欲蓋彌彰之
      舉，更顯當時在「同安派出所」二樓辦公室內果有不法、
      不軌之情事存現，狀至灼然。由是益徵被告之辯解非虛。
    綜上各情相互勾稽佐核結果，要堪認前揭被告所辯各節胥屬
    信實，殊值採信，至證人甲○○、謝昌融、涂育擇於本院審
    理時均稱並無對被告為何不法、不當之舉云云，無非係意在
    匿避己責，或基於情誼而為迴護同仁之飾詞，皆非可採。
五、檢察官以：
（一）依被告所述遭毆打之時間應在第1 份（即96年11月8 日23
      時14分至23時28分之夜間不訊問）筆錄製作完成後（約於
      8 日晚間11時40分) ，而於筆錄製作時，被告已表明欲請
      家人前來，甚至表示聘請律師之意願，警方亦知悉被告之
      胞兄顏俊吉正在前往派出所之途中，則警方衡情不至於對
      被告施以暴力，否則一旦毆打成傷，被告可立即對其兄長
      及律師反應，即便被告懾於警方而不敢向他人反應，律師
      亦會立即發現；再況且，若被告真遭毆打，豈還會要求打
      電話予女友「報平安」？
（二）再經檢察官勘驗內勤之訊問筆錄（96年11月9 日之內勤筆
      錄），被告曰：「我早上請律師到場是因為有些地方不懂
      ，經過律師的解釋後，我現在大概是都懂了，所以現在不
      用（請律師）‧‧‧警察把我抓進去後，叫我簽一些文件
      ，我把那些文件拿起來看，他就帶我去二樓，然後對我暴
      力相向‧‧‧我身上最明顯的傷就是兩個手腕，他們就是
      把那個手銬上的很緊，然後在裡面塞‧‧‧（無法辨識）
      」等語，此亦有勘驗筆錄在卷可參，然而證人即律師林宗
      竭證稱：「（問：被告有說如何被打？）他是說前一個晚
      上，忘記是身體何部位，但印象是左邊鬢角有紅紅抓傷，
      還有比身體背部（好像是背部），但因衣服關係所以沒見
      到」、「（問：告訴人手上有無傷痕？）沒印象，被告沒
      有拉袖子起來給我看」等語，證人即律師林仕訪亦證稱：
      「（問：顏有跟你說被打？）有，警詢完有跟我說被打，
      只比左耳耳際邊，我見到有一點紅紅的，‧‧‧未給我看
      其餘部位」等語，如此被告如遭毆打，最明顯之傷勢在手
      腕，其理應在向律師反應遭毆打時，即出示予律師看，然
      而被告卻未曾出示手腕上之傷予律師看，實與常理有違。
      再參以被告所提出之診斷證明書，其上之傷勢為「兩側手
      腕挫傷瘀青、左肩殘傷及左踝拖傷瘀青」，與被告所言被
      用手肘打胸部、被腳踹背部之傷勢不符，足認被告並未於
      同安派出所內遭毆打取供。至於診斷證明書上之傷勢，因
      被告於96年11月8 日因重利罪嫌遭警方逮捕時，被告曾抗
      拒、抱住電話筒，警方乃自背後拉扯被告，並將被告壓制
      於地上、上手銬（此為被告所自承），而此過程中所可能
      受之傷害倒與診斷證明書上記載之傷勢較相符，因此診斷
      證明書上之傷勢應係在逮捕過程中所造成，而非如被告所
      述係遭警方於派出所2樓毆打取供造成的。據此因認被告
      之辯解為不實。
      惟查：
（一）帶回派出所後，因被告不願簽寫文件，堅持須待親友到場
      後始願為之，其後隨遭警員帶至二樓辦公室以暴力相加，
      事後並俟文件簽署完畢，員警方為之撥打電話通知胞兄顏
      俊吉前來等情，業據被告於警詢時供明（見他字卷第8 頁
      、第9 頁），徵諸證人甲○○於警詢時亦證稱：當22時許
      我們將顏嫌帶回所時，我們先將他扣在一樓辦公室的人犯
      戒護區，（後）‧‧‧由警員游萬鎮及謝昌融二人將顏嫌
      先行帶往二樓辦公室「休息」，約23時‧‧‧再將顏嫌再
      帶至一樓人犯戒護區製作夜不訊筆錄等語（見他字卷第42
      頁），可見夜間不訊問筆錄係被告先在二樓辦公室經「休
      息」後再被帶返一樓人犯戒護區時方始製作之情，再經原
      審勘驗96年11月8日23時14分至23時28分之夜間不訊問筆
      錄製作過程錄音帶結果，被告係在斯時才要求警員代為通
      知胞兄，聯絡過程中被告之兄顏俊吉雖允諾到場陪同，然
      就選任辯護人乙事，茲據代為聯絡警員之轉述係謂：律師
      ，他（指被告之兄）說再說等語，因之，員警乃對被告稱
      ：所以現在還沒有辦法確定律師要什麼就對了？，此各情
      並經載明勘驗筆錄存卷可憑（見原審98年度訴字第701號
      卷第22頁至第25頁），職是，製作不夜訊筆錄既在被告從
      二樓又被帶回一樓之後，復於此過程中被告方要求代為通
      知親友前來，員警且於此際始代為聯絡，然尚不確定被告
      之兄顏俊吉是否為被告選任辯護人，則聯絡親友等之事顯
      在二樓被告受毆完畢之後，稽此堪認前揭被告於警詢之此
      部分陳述屬實，從而檢察官指係先通知親友之後始有被告
      自陳之曾遭警毆打乙事云云，容有誤會。再者，不論被告
      在派出所內曾受何種際遇，其要求撥打電話向女友「報平
      安」，僅意在使懸念己身安危之親友能詳悉現在何處，並
      非突逢意外以致失聯、失蹤或續陷險境，俾免擔心掛念，
      如是而已，此乃人情之常，與有否遭警刑求實欠缺任何關
      聯性，是以檢察官執此認被告應無所指之事，尚有誤會。
      又查，涉案被告倘被警刑求，率處於隻身在警察機關，孤
      立無援，環顧四週皆為辦案警員或渠等同仁之境，在此情
      勢下，除診斷證明書外，欲舉他證以明之，顯有困難，即
      便嗣有親友或律師到場，然胥在事過境遷之後，要非親眼
      目擊，之能悉情僅得自於被告之轉述，核屬傳聞，究其質
      ，殊與被告自說自話無異，縱令爾後提出訴訟並以之為證
      ，未必為司法機關採信，因之，在此舉證困難之情形下，
      加以不論虛實，涉嫌員警均能提出諸多對其有利之證據或
      狀似合理之說詞為辯，則訟終亦無果，難以獲得平反，況
      間或有提出刑求抗辯者猶會被認係刁頑之徒而不予置理，
      此觀諸被告於96年11月9日內勤檢察官訊問及同年12月5日
      經檢察官訊問時，悉曾提出遭警刑求之事，指稱：就是手
      銬銬得很緊，然後一直拉一直拉，然後‧‧‧等語，惟訊
      問筆錄對此卻隻字未提，（詳見原審98年度訴字第701號
      卷第20頁至第21頁之勘驗筆錄）檢察官認在已知被告之親
      友即將到場之情形下，「警方衡情不至於對被告施以暴力
      」乙說，顯非的論。
（二）被告於原審審理時陳明：（為何不比手腕給律師看？）當
      時感覺有點茫然，被打也不知道該怎如何做，我想律師來
      會全部幫我弄‧‧‧而且律師也沒有詳細問我，當時他只
      跟我說去地檢署時記得要跟檢察官講等語（見原審98年度
      訴字第701號卷第76頁、第80頁），可見被告向林宗竭、
      林仕訪2位律師表明遭警刑求之事並非意在以渠等為證人
      ，僅係在茫然無措，倉皇無依之情況，求助、就教於律師
      期能獲知合宜因應之道並委之代為處理，是以先指出毋庸
      翻找詳檢即輕易可見、一目瞭然之鬢角或耳際傷勢供律師
      觀看，經律師初步信有其事且隨建議待至地檢署時再向檢
      察官提出申訴後，至此，目的既達，自無再遍指身上各處
      所受傷勢要求律師詳查細檢之必要，抑且，證人林宗竭於
      偵查中亦結證稱：我沒細問過程等語（見他字卷第143 頁
      ），既未細問，則就被告而言，當會自忖律師或已成竹在
      胸，或係暗示在派出所內勿再續提此事以免招惹事端，遂
      按下不表，未進一步細訴並另指他傷，亦屬合情合理之舉
      ，況嗣到地檢署時，被告隨依律師之建議向主要之申訴對
      象即檢察官提出刑求抗辯，並指出最明顯之傷勢係在雙手
      手腕處要求檢察官查看，顯見被告係針對各別之目的性而
      採相異之作為，何能謂被告僅向檢察官表明手腕之傷勢卻
      未對律師如是為之，係與常理有違？
（三）被告於偵查中僅自承：我上警車時有上手銬‧‧‧（逮捕
      有被壓在地上？）是等語（見他字卷第135 頁），並未自
      承於逮捕時，遭警方壓制在地上之際即被上銬，檢察官稱
      被告已自承此事，顯出於誤解，況被告係由警方帶上座車
      並於開動行進間方被上銬，其手腕之傷勢非因逮捕過程抗
      拒、掙扎所致，再者，被告陳明係遭警方利用已銬在手上
      之手銬、捶胸、踹背及小腿後面等方式為不當對待，而其
      係受有受有兩側手腕挫傷瘀青、左肩淺傷、左踝挫傷瘀傷
      ，部位係分佈在手腕、「左側背肩部位」淺傷0.5X0.5 公
      分、「左手肘下方」淺傷5X4 公分、「左腿後側膝彎」部
      位瘀青、「左踝」瘀青3 公分，除胸部之外，餘受傷部位
      及傷勢與自陳遭毆過程所應呈之傷情，尤有相符之處等各
      情，復經本院認定如前。至於其胸部雖未檢出傷勢，亦難
      據此即遽認其所述係全盤子虛。
六、綜上所述，依公訴意旨所舉證據，尚無足使本院形成被告乙
    ○○確有公訴人所指誣告犯行之確信，此外，復查無其他積
    極證據足證被告有公訴人所指之犯行，依首揭法律意旨，既
    不能證明被告犯罪，自應為無罪之諭知。原審調查後同此認
    定，為被告無罪之判決，並無違誤，公訴人上訴稱：1.被告
    傳真請求偵辦之陳述狀記載、警詢陳述、原審供述等語倘屬
    實，被告遭警搥打腳踹，傷勢應當非輕，何其所提驗傷診斷
    證明書所載大都是淺傷，足見被告刻意扭曲非實。2.原判決
    所認搥打腳踹受內傷未呈外傷情形，僅現傳聞，有何醫學根
    據、以何手法為之不得而知，據被告所述遭刑求方式，是否
    僅成內傷？原審毫無根據，逕認被告受有內傷判斷，認事用
    法難符經驗或論理法則。3.被告兩側手腕挫傷，其於審理後
    稱係員警拉扯手鍊所致，然何以陳述狀、偵訊均未表示，卻
    於審理始提此傷害，應係發覺診斷書傷勢不符遭起訴，企圖
    再編造情結，且自承96.11.8因重利遭警逮捕曾抗拒，警亦
    證稱自背後拉扯被告，並壓制、上銬，被告有如診斷書傷勢
    較合理，是應係逮捕過程造成，非如被告所述遭警於派出所
    拉扯手鍊所致。4.被告遭警毆打過程反覆，上銬時點數版本
    ，另在巷子是否拒捕說詞不一，胸部遭打次數一再改稱，若
    被告所述為真，何以交代不清又胸部無傷，是被告供述避重
    就輕、不一，毫無可信，實屬虛構，堪認誣告犯行等語。惟
    查被告遭逮捕過程中係於上警車後始銬上手銬，期間於車上
    至警局止並無掙扎、抵抗之情，已詳如前述，是被告之傷勢
    並非逮捕過程所造成；又被告於警局如遭員警不當之對待，
    身體傷勢未必嚴重，且被告雖稱「遭警以手肘毆打胸部」，
    胸部雖未檢驗出傷勢，此亦與被告當時所穿之衣服及毆打之
    人下手之力道、次數有關，上訴意旨指稱：被告遭警搥打腳
    踹，傷勢應當非輕，何其所提驗傷診斷證明書所載大都是淺
    傷，足見被告刻意扭曲非實等語，惟於警局內人犯遭不當之
    對待而致受有「淺傷」，因而據此申述提告，縱對於其遭毆
    過程誇大其詞，惟其所申告之事實，並非完全出於憑空捏造
    或尚非全然無因，亦難論以誣告罪。公訴人上訴所稱之論點
    ，原審於判決中均已詳細論述，公訴人別無新證據方法提出
    仍執陳詞指摘原判決證據取捨及認定不當，依諸上開說明自
    無足取，是本案檢察官之上訴並無理由，應予以駁回。
據上論斷，應依刑事訴訟法第368條，判決如主文。
本案經檢察官楊秀蘭到庭執行職務。
中    華    民    國    99    年    2     月    12    日
            刑事第十五庭  審判長法  官  吳昭瑩
                                法  官  吳炳桂
                                法  官  賴邦元
以上正本證明與原本無異。
如不服本判決，應於收受送達後10日內向本院提出上訴書狀，其
未敘述上訴之理由者並得於提起上訴後10日內向本院補提理由書
（均須按他造當事人之人數附繕本）「切勿逕送上級法院」。
                                書記官  鄭信昱
中    華    民    國    99    年    2     月    12    日


司法院資訊處製作；財團法人民間司法改革基金會備份。
